臺灣臺中地方法院民事判決　95年度訴字第940號
原　　　告
即反訴被告　宇辰顧問股份有限公司
法定代理人　丙○○
訴訟代理人　乙○○
被　　　告
即反訴原告　甲○○
訴訟代理人　戊○○
上列當事人間返還代墊款事件，本院於民國96年7月19日言詞辯
論終結，判決如下：
    主    文
被告應給付原告歐元貳萬壹仟零捌拾捌點柒陸元及新台幣壹萬伍
仟肆佰參拾陸元，及均自民國九十四年五月一日起至清償日止，
按週年利率百分之五計算之利息。
訴訟費用由被告負擔。
反訴駁回。
反訴費用由反訴原告負擔。
    事實及理由
壹、本訴部分:
一、原告起訴主張：被告為越南公司Dragon Bicycle Vietnam
    Co., Ltd.(中文名稱：慶龍自行車工業責任有限公司，下簡
    稱慶龍公司)之總經理，於民國93年6月以慶龍公司名義與原
    告就輸歐盟自行車反傾銷調查程序簽訂委任契約 (下稱系爭
    委任契約)，委任原告協助慶龍公司聘請之歐洲律師，處理
    該程序之答辯事宜，並於系爭委任契約第3條約定支付服務
    費用歐元9萬元及原告因處理委任事務所支出之必要代墊費
    用，原告於94年7月間依約完成最後1期之服務事項，慶龍公
    司亦依約支付前數期之服務費用，惟就帳單號碼000000000
    、到期日93年7月9日之剩餘款項歐元3,544.84元；帳單號碼
    000000000、到期日93年11月12日之未付款項歐元15,206.63
    元；帳單號碼000000000、到期日94年1月10日之未付歐元
    2,337.29元；帳單號碼Ｚ000000000、到期日94年3月23日之
    未付款項新台幣15,436元，共計歐元21,088.76元及新台幣
    15,436元均未支付，經原告迭經催討，均置之不理。因慶龍
    公司在我國未經認許成立之外國法人，被告以慶龍公司名義
    與原告在台灣為法律行為，被告就上述債務自須與慶龍公司
    負連帶責任，為此爰依系爭委任契約、民法總則施行法第15
    條之規定提起本訴等語。並聲明：被告應給付原告歐元21,0
    88.76元及15,436元，及均自94年5月1日起至清償日止，按
    週年利率5%計算之利息。
二、被告則以：系爭委任契約以越南為簽約地，簽約者慶龍公司
    乃越南國家核准設定之公司，從授權書、銀行匯出款項，均
    可知簽約地在越南；系爭委任契約有關酬金部分第2點所應
    付酬金高達歐元55,000元，乃因在國際反傾銷訴訟中最重要
    是要取得市場經濟地位，因原告自認可獲得市場經濟地位，
    慶龍公司始願意付此高額酬金，惟原告無法使慶龍公司獲得
    市場經濟地位，故無需支付此部分酬金；依各國最基本之稅
    務法律原則，原告應繳納10%之執行業務所得稅，系爭委任
    契約上所註明之費用皆以越南稅法為基準，即合約費用皆含
    所得稅，故系爭委任契約第3條第1項第1款之服務費用歐元
    35,000元，慶龍公司得代扣10%所得稅，僅就餘額支付原告
    等語資為抗辯。並聲明: 原告之訴駁回。
三、下列事實為兩造所不爭執，並有卷附之慶龍公司英文授權書
    、中譯本及委任契約為証，自堪信為真實，本院採為判決之
    基礎。
  (一)委任人慶龍公司於93年6月由被告代表與原告就輸歐盟自行
    車反傾銷調查程序簽訂系爭委任契約，委託原告協助委任人
    聘請之歐洲律師，處理程序之答辯事宜，系爭委任契約業已
    有效成立。
  (二)被告為慶龍公司之實際負責人，慶龍公司為未經中華民國法
    律認許之外國法人。
四、本件兩造爭執在於(一)系爭委任契約之簽約地點在台灣或在越
    南? (二)系爭委任契約第3條第1項第2款約定之服務費用是否
    以慶龍公司得市場經濟地位為支付前提? (三)系爭委任契約約
    定之服務費用是否含10%之執行業務所得稅? 茲分述如下：
　(一)系爭委任契約之簽約地點在台灣或越南？
  1.本件原告與慶龍公司為系爭委任契約之當事人，慶龍公司係
    依越南法律成立之公司，為外國法人，其與原告間之民事法
    律關係，自應適用我國涉外民事法律適用法以定其準據法，
    並非當然適用我國法律。而涉外民事法律適用法第6條第1項
    、第2項規定：「法律行為發生債之關係者，其成立要件及
    效力，依當事人意思定其應適用之法律；當事人意思不明時
    ，同國籍者依其本國法，國籍不同者依行為地法，行為地不
    同者以發要約通知地為行為地，如相對人於承諾時不知其發
    要約通知地者，則以要約人之住所地視為行為地」。系爭委
    任契約書並未約定準據法，系爭委任契約之當事人之國籍復
    不相同，依上開規定，自應以原告與簽訂系爭委任契約之行
    為地法為準據法。
  2.本件原告主張系爭委任契約之簽約地點在台灣，惟為被告否
    認，並辯稱：傳真文件上有MT RACING字體，乃因越南通訊
    品質不佳，常只有一半良率，因在接受歐洲共同市場調查期
    間需將製作之一些書面資料傳給律師事務所，只好用電腦掃
    描回台灣，再請MT RACING幫忙傳真給台灣的事務所；且越
    南任何正式有效文件都必須蓋上圓形鋼章始具法律效力，系
    爭委任契約上之鋼章必須在越南境內蓋印，故系爭委任契約
    簽約地自在越南境內；況自授權書及銀行匯出款項，更可得
    知越南為簽約地云云。然查：
   (1)系爭委任契約上方之發信人傳真訊息確有「2004年11月4日
     11時51分MT RACING」字樣，而「MTRACING」為被告擔任負
     責人，設於台中縣后里鄉○村路522號之台灣明甸行股份有
     限公司英文名稱（下簡稱明旬公司），此有卷附之經濟部
     公司資料查詢網頁及明旬行股份有限公司職員名片影本附
     卷可證；被告雖辯稱於越南簽名後，始由電腦掃描回台灣
     云云，惟經本院向內政部警政署入出境管理局函調被告之
     入出境資料，被告於93年10月28日入境，至93年11月7日始
     出境，此有內政部警政署入出境管理局95年10月12日境信
     伶字第09510667580號函附之入出國日期證明書附卷可稽，
     依此觀之，系爭委任契約回傳之日93年11月4日被告本即在
     國內，故系爭委任契約於該日由伊簽署後，自擔任負責人
     之明旬公司回傳即可，實無被告所辯伊於越南簽約後以電
     腦掃描再由他人代為回傳之理，是系爭委任契約之簽約地
     為台灣，應可認定。
   (2)被告以系爭委任契約書上蓋有越南文之圓形章，提出印鑑
     證明書及印鑑使用辦法，謂系爭委任契約書確係在越南境
     內簽署云云，惟被告所提上開二項外國文書證物均未經我
     國駐越南辦事處之公證及認證，其譯文與原本內容是否相
     符及其真實性為何，已非無疑；況縱伊所舉證物為真，印
     鑑證明書亦僅能證明越南慶龍公司曾向越南政府登記該圓
     形章，與系爭委任契約書是否係於越南簽署並無必然關係
     ；而依被告所譯之印鑑使用辦法第4項規定：「組織裡最高
     階主管有職責管理與使用印章，印章要放在組織單位裡面
     並緊密管理，在必要時候一定要把印章外出以解決較遠地
     方工作，其組織單位最高階主管可以拿出去使用，但是要
     負責所有責任。」觀之，並未限制印鑑僅能在越南境內使
     用，故被告所提之印鑑証明書及印鑑使用辦法縱為真正，
     亦難証明系爭委任契約確於越南簽署，是被告此部分所辯
     ，亦不足採。
   (3)至被告所謂之授權書及銀行匯出款項可証明系爭契約確於
     越南簽定云云，惟查依兩造所不爭執之授權書僅能証明慶
     龍公司確有授權被告處理系爭委任契約事宜，而銀行匯出
     款項，亦僅能証明慶龍公司就部分款項已付之証明，均與
     系爭委任契約之簽約地無涉，實難依此証明系爭委任契約
     之簽約地為越南，故被告所辯均不可採。
　(二)系爭委任契約第3條第1項第2款約定之服務費用是否以慶龍
    公司獲得市場經濟地位為支付前提?
  1.本件原告主張慶龍公司尚有屆期之款項未付，被告則辯稱係
    因原告未協助慶龍公司獲得市場經濟地位，始未付系爭款項
    云云。系爭委任契約第3條第1項第2款固約定：「若獲得市
    場經濟地位，輔導傾銷問卷 (Section A一Section F) 暨實
    地查證，應付酬金為歐元五萬五千元。提交傾銷問卷Sectio
    n A一Section D之日，應支付歐元三萬元，提交傾銷問卷（
    Secti on E一Section F)之日，應支付歐元一萬元；調查機
    關實施查證完成日，應支付歐元一萬五千元」，惟按解釋意
    思表示，應探求當事人之真意，不得拘泥於所用之辭句，民
    法第98條定有明文。經查：
  (1)系爭委任契約係為應歐盟執委會對自越南出口至歐盟之自行
    車展開之「越南輸歐盟自行車反傾銷案調查程序」 (下稱反
    傾銷案」)而簽立，共有6家越南台商委任原告協助其應訴及
    答辯，該6家廠商分別為: Always Co., Ltd.、Asama
    Yuh International Vietnam Co.,Ltd.、Dragon Bicycle
    Vietnam Co., Ltd.、High Ride Bicycle Co., Ltd.、
    Liyang(Vietnam) IndustrialCo., Ltd.、Vietnam Sheng
    Fa InternationalCo., Ltd.。此6份委任契約之內容係同時
    議定，並由被告擔任6家公司組成之「聯誼會歐盟案」之召
    集人，故內容均相同，尤其是系爭服務費用之金額及付款期
    限皆相同，此有卷附之反傾銷案6家受調廠商與原告簽訂之
    委任契約影本6份附卷可稽，足見此6家廠商係共同涉及反傾
    銷案，且委任原告提供相同之勞務。
  (2)依系爭委任契約第3條第1項第1款及第2款約定之程序，係先
    進行抽樣決定被調查之對象、審閱受調廠商提交之市場經濟
    問卷，並就市場經濟地位進行實地查證後，獲得市場經濟地
    位之受調廠商始需提交傾銷問卷並進行傾銷實地查證。依第
    3條第l項下之第l小項規定係針對「抽樣調查問卷及市場經
    濟 (ME)暨市場經濟之實地查證」，第2小項規定係針對「獲
    市場經濟地位後提交傾銷問卷及為傾銷實地查證」，此係為
    符合歐盟執委會原訂調查程序相符之規定自明。再觀系爭委
    任契約書第4條第1項「本約終止或本件調查程序提前終止時
    ，已進行階段 (含該進行階段)所約定之酬金及因處理委任
    事項已支出之費用，委任人均應照付」之約定，縱使合約提
    前終止，就已提供之部分服務仍應支付服務費，難認須以達
    成一定之結果始得支付，是系爭委任契約上所載「若獲得市
    場經濟地位，輔導傾銷問卷 (Section A一Sectlon F)暨實
    地查證，應付酬金為... 」等語，實係契約當事人依據原訂
    調查程序所設關於提供服務項目及付款之先後順序約定，即
    於原告依約完成傾銷問卷及協助傾銷實地查證時，越南慶龍
    公司即負有給付該項酬金之義務，並非謂協助越南慶龍公司
    取得市場經濟地位係原告獲得酬金之前提要件。
  (3)且慶龍公司依系爭委任契約第3條第1項第l款支付酬金歐元
    32,000元 (此部分仍有歐元3000元未付)後，亦無異議依委
    任契約第3條第1項第2款 (總額為歐元55,000元)支付原告部
    分服務費用歐元40,000元，此有卷附之購入外匯水單及手續
    收入收據及匯入匯款買匯水單各1紙附卷可憑，更顯見系爭
    委任契約第2款約定之服務費用非以獲得市場經濟地位為前
    提。
  (4)再觀卷附被告並未爭執之歐盟執委會關於市場經濟地位判定
    之通知函影本及中譯本，同時委任原告之6家廠商，共5家受
    調廠商未獲得市場經濟地位 (包含被告擔任負責人之慶龍公
    司），而未獲得市場經濟地位之其他4家廠商均已依約支付
    原告所有服務費用（此詳卷內所附之原證12、13之付款証明
    文件），足見其他4家廠商對系爭委任契約第3條第1項第2款
    約定之服務費用均無爭議，亦可証系爭委任契約所約定之服
    務費用非以獲得市場經濟地位為前提。
  2.原告另主張嗣因實際參與抽樣之越南廠商家數不足，歐盟執
    委會於2004年6月7日決定變更其調查程序 (即抽樣決定受調
    對象->審閱受調廠商提交之市場經濟問卷->市場經濟地位實
    地查證->公布取得市場經濟地位之受調廠商->取得市場經濟
    地位之受調廠商提交傾銷問卷->進行傾銷實地查證之程序)
    ，不進行抽樣，除各廠商已提出之市場經濟問卷外，更直接
    要求上述6家廠商逕行填答傾銷問卷之A至D節以及其他相關
    表格，此有卷附之歐盟執委會通知6家廠商共同委任之歐洲
    律師之通知函可證，復經本院依職權傳訊同時委任原告之6
    家廠商之1，High Ride Bicycle Co., Ltd.之業務人員丁○
    ○到庭証述：「（原告訴代問：契約約定情況是取得市場經
    濟地位後，才須填寫傾銷答卷，但當時情況變更是市場地位
    傾銷問卷及答卷同時填寫，一起爭取？）當時確實問卷與答
    卷一起同時寫。」（詳本院96年6月25日言詞辯論筆錄），
    及被告曾以召集人身份發出電子郵件轉告其他受調廠商關於
    傾銷調查程序之變更，此有被告以召集人身分寄發之電子郵
    件影本1份附卷可稽（詳原告95年6月23日準備書狀一所附之
    原証9），依上情觀之，系爭委任契約原所約定之程序，已
    於嗣後有所變更，應可認定。
  3.另依卷附之歐盟執委會之2004年7月9日通知函，歐盟執委會
    通知歐洲律師轉知AlwaysCo.,Ltd.提交答卷第E、F節並建議
    實地查證之日。他5家廠商請原告以及歐洲律師向歐盟執委
    會溝通爭取後，歐盟執委會於2004年8月10日通知同意先不
    決定受調廠商是否獲得市場經濟地位，而同意讓該5家廠商
    亦提交傾銷問卷其餘部分 (即E及F節問卷)，並將市場經濟
    地位之實際查證以及傾銷問卷之實地查證合併同時進行。至
    此，本傾銷案之原訂調查程序已先後因參與廠家數不足放棄
    抽樣，以及5家廠商要求主動提交傾銷問卷之E及F節而變更:
    自更不待「市場經濟地位」調查之決定，而6家廠商均已填
    答完整之傾銷問卷 (即自A至F節之完整問卷)。依系爭委任
    契約，原告已完全提供系爭服務，且經各委任廠商明知並同
    意受領服務，慶龍公司自應給付系爭委任契約所約定之酬金
    。
  (三)系爭委任契約約定之服務費用是否含10%之執行業務所得稅?
    復查系爭系爭委任契約並無費用以越南稅法為基準，亦無稅
    款得從服務費用中扣除之約定。此外，同案其他5家廠商亦
    為依越南法律成立之外國法人，均已依約付清服務費用全額
    而未曾扣除稅額，況被告迄今均未舉証証明服務費用須含
    10%之執行業務所得稅，故此部分之主張，實難採信。
四、綜上所述，本件系爭委任契約之簽約地，確為我國，則依上
    開涉外民事法律適用法之規定，自應以行為地即我國之法律
    為準據法。按「未經認許其成立之外國法人，以其名義與他
    人為法律行為者，其行為人就該法律行為應與該外國法人負
    連帶責任。」民法總則施行法第15條定有明文，慶龍公司為
    未經我國認許成立之外國法人，則被告以慶龍公司名義簽訂
    系爭委任契約，被告就系爭委任契約，即應與慶龍公司負連
    帶責任。本件慶龍公司尚有就帳單號碼000000000、到期日
    93年7月9日之剩餘款項歐元3,544.84元；帳單號碼00000000
    0、到期日93年11月12日之未付款項歐元15,206.63 元；帳
    單號碼000000000、到期日94年1月10日之未付歐元2,337.29
    元；帳單號碼Ｚ000000000、到期日94年3月23日之未付款項
    新台幣15,436元，共計歐元21,088.76元及新台幣15,436元
    均未支付，是原告依據民法總則施行法第15條之規定，請求
    被告給付原告歐元21,088.76元及新台幣15,436元，及均自
    94年5月1日起至清償日止，按週年利率百分之5計算之利息
    ，為有理由，應予准許。
貳、反訴部分:
一、反訴原告起訴主張: 因慶龍公司已溢付歐元3萬7054.18元(
    約新台幣148萬2167元)給原告，於此慶龍公司要求原告償還
    溢付之金額，並由被告代理慶龍公司向原告求償等語。並聲
    明: 反訴被告應給付反訴原告新台幣148萬2167元。
二、反訴被告則以: 反訴原告係為延滯訴訟而提起反訴，應予駁
    回；縱反訴原告得提起反訴，依反訴原告所主張之事實觀之
    ，系爭委任契約係存在於反訴被告與慶龍公司間，請求權利
    之主體應為慶龍公司非反訴原告，故其反訴應無理由等語資
    為抗辯。並聲明: (1)反訴原告之訴及假執行之聲請均駁回；
    (2)如受不利判決，願供擔保請准宣告免予假執行。
三、兩造不爭執之事實：與本訴部分相同。
四、本件首須審究者在於反訴原告得否向反訴被告請求返還溢付
    之款項？經查系爭委任契約之當事人為慶龍公司與反訴被告
    ，是得向反訴被告基於系爭委任契約有所主張者，應為慶龍
    公司而非反訴原告，本件反訴原告基於系爭委任契約向反訴
    被告請求反訴被告應給付反訴原告新台幣1,482,167元，自
    無理由，應予駁回。
參、本件為判決之基礎已臻明確，兩造其餘攻擊及防禦方法，核
    與本件判決結果無影響，爰不予一一論述，附此敘明。
肆、訴訟費用負擔之依據：民事訴訟法第78條。
中　　華　　民　　國　　96　　年　　8　　月　　24　　日
                  民事第二庭    法  官  涂秀玲
正本係照原本作成。
如對本判決上訴，須於判決送達後20日內向本院提出上訴狀。
中　　華　　民　　國　　96　　年　　8　　月　　24　　日
                                書記官
